---
title: "'ggmap'을 이용해서 대구 메트로 시각화하기 - 1일차"
output:
  github_document:
    toc: true
---

```{r setup, include=FALSE}
knitr::opts_chunk$set(echo = TRUE)
```

# 목적

- 대구 메트로 상하차 정보가 인터넷에 공개되어있는데, 이를 기반으로 지도에 시각화해보면, 어떤 통찰(인사이트)를 얻을 수 있지 않을까 하는 생각이 들어서 해보게 되었다.

- 메트로, 시내버스, 택시정보 등등을 하나하나 시각화하고 이를 종합할 수 있다면, 대구 교통량이 어떤지 뿐만 아니라, 더 나아가서,
    - 대구 대중교통체계가 잘 작동하고 있는지,
    - 어떤 곳이 교통 취약지역인지,
    - 어떤 곳이 교통이 좋은지,
    - 어떻게 보강하는게 좋을 것인지
    등을 고민할 수 있는 여지가 생긴다고 생각한다.

- 혹은 부동산?

- 혹은 정책평가?

# 필요한 패키지

- `tidyverse`, `reshape2`, `ggmap`

```{r}
library(tidyverse)
library(reshape2)
library(ggmap)
```
# 데이터

## 전국도시철도역사정보표준데이터.csv ("df_역"이라 명명)

- 출처 : https://www.data.go.kr/dataset/15013205/standard.do

### 데이터 정보

```{r}
df_역 <- read.csv("../Original_Data/전국도시철도역사정보표준데이터.csv", fileEncoding = "CP949")
df_역 %>% head(.)
```
 
- 이 데이터셋은 역 정보를 담고 있다.

- 지도에 표시하려면 역의 위치가 필요해서 찾게 되었다.

## 대구도시철도공사_일별시간별승하차인원_20171231.csv ("df_승하차인원"이라 명명)

- 출처 : https://www.data.go.kr/dataset/15002503/fileData.do

### 데이터 정보

```{r}
df_승하차인원 <- read.csv("../Original_Data/대구도시철도공사_일별시간별승하차인원_20171231.csv", fileEncoding = "CP949")
df_승하차인원 %>% head(.)
```

- 이 데이터 셋은 날짜별, 시간별 대구 메트로 승차자와 하차자 수를 포함하고 있다.

- 이를 수치들을 잘 한 번 지도에 표시해보고자 한다.

# 데이터 전처리

## df_역에서 대구 메트로 정보만 가져오기.

- 먼저 데이터 살펴보자.

```{r}
dim(df_역) # 행과 열 수 보기
summary(df_역) # 기초통계량 보기
```


- `$노선명` 을 보면 대구 외에도 부산, 대전 등등 전국의 메트로가 다 같이 있는 데이터임을 알 수 있다. `$노선명`을 이용해서 대구 메트로 정보만 선택하되, `$역번호`, `$역사명`, `$역위도`, `$역경도`는 필요하니 남기고, 나머지는 필요할 것 같지 않으니 없애자.

```{r}
df_대구메트로역 <- df_역 %>%
  select(., 노선명, 역번호, 역사명, 역위도, 역경도) %>% # 남길 열 선택
  filter(., substr(노선명,1,2) == "대구") # $노선명 의 앞 2자리가 대구면 선택한다.
df_대구메트로역 %>% dim(.)
```


- 행 수가 91인 걸로 보아, 91개 역 모두 선택됐음을 알 수 있다.

```{r}
df_대구메트로역 %>% head(.)
df_대구메트로역 %>% tail(.)
```

- `$역사명`의 형식이 띄어쓰기가 돼있거나 안 돼있거나 제각각인 점이 아쉽다.

## df_승차자인원을 조금 더 다루기 쉬운 형태로 정리하기.

- 먼저 데이터를 살펴보자.

```{r}
names(df_승하차인원) # 열 이름 목록
summary(df_승하차인원$역번호)
```

- 역 번호형식이 `df_역` 과는 다르다. 뒤에 0 하나가 더 붙은 듯 하다. 짚고 넘어가자.

```{r}
table(일 = df_승하차인원$일, 월 = df_승하차인원$월)
```

- 갯수를 보니 입력이 누락된 날짜나 누락된 역은 없다.

- 데이터 가공 방향
    1. `$일계` 를 제거하고,
    2. reshape2::melt를 써서 wide format의 데이터를 long format으로 바꾸고,
    3. "X05.06", "X06.07" 등등을 "05-06", "06-07" 등등으로 바로잡자.
    4. 역번호에 뒤에 0을 떼자. ( 앞에서 가공한 데이터와 합치기 위함.)

```{r}
df_승하차_melted <- df_승하차인원 %>%
  select(., -일계) %>% # 1. $일계 제거
  melt(.,id.vars = c("월", "일", "역번호", "역명", "승하"),
       variable.name = "시간", value.name = "인원") %>% # 2. melt 사용
  mutate(., 시간 = paste(substr(시간,2,3), "-", substr(시간,5,6), sep="")) %>% # 3. 시간 바로잡기
  mutate(., 역번호 = paste(substr(역번호, 1, 3))) # 4. 역번호 뒤에 0 떼기
df_승하차_melted %>% head(.)
df_승하차_melted %>% tail(.)
```

## 가공한 데이터 2개 (`df_대구메트로역`, `df_승하차_melted`)를 합치자.

- `$역번호`를 기준으로 join 할 거다.

```{r}
df_merged <- merge(x = df_승하차_melted, y = df_대구메트로역, by = "역번호", all.x = TRUE) %>%
  select(., -역사명) # $역명 과 $역사명 이 중복이라서 제거.
names(df_merged)
head(df_merged)
tail(df_merged)
```

# 지도에 뿌리기

## 대구지도 가져오기 (여러 테마)

- `terrain`

```{r, results='hide'}
대구지도 <- get_map(c(lon = 128.60250, lat = 35.87222), zoom = 12, maptype="terrain")
```
```{r}
ggmap(대구지도)
```

- `satellite`

```{r, results='hide'}
대구지도 <- get_map(c(lon = 128.60250, lat = 35.87222), zoom = 12, maptype="satellite")
```
```{r}
ggmap(대구지도)
```

- `roadmap`

```{r, results='hide'}
대구지도 <- get_map(c(lon = 128.60250, lat = 35.87222), zoom = 12, maptype="roadmap")
```
```{r}
ggmap(대구지도)
```

- `hybrid`

```{r, results='hide'}
대구지도 <- get_map(c(lon = 128.60250, lat = 35.87222), zoom = 12, maptype="hybrid")
```
```{r}
ggmap(대구지도)
```

- `watercolor`

```{r, results='hide'}
대구지도 <- get_map(c(lon = 128.60250, lat = 35.87222), zoom = 12, maptype="watercolor")
```
```{r}
ggmap(대구지도)
```

- `toner-2011`

```{r, results='hide'}
대구지도 <- get_map(c(lon = 128.60250, lat = 35.87222), zoom = 12, maptype="toner-2011")
```
```{r}
ggmap(대구지도)
```

- `toner-hybrid`

```{r, results='hide'}
대구지도 <- get_map(c(lon = 128.60250, lat = 35.87222), zoom = 12, maptype="toner-hybrid")
```
```{r}
ggmap(대구지도)
```

- `terrain-lines`

```{r, results='hide'}
대구지도 <- get_map(c(lon = 128.60250, lat = 35.87222), zoom = 12, maptype="toner-background")
```
```{r}
ggmap(대구지도)
```

- `toner-lite`

```{r, results='hide'}
대구지도 <- get_map(c(lon = 128.60250, lat = 35.87222), zoom = 12, maptype="toner-lite")
```
```{r}
ggmap(대구지도)
```

## 대구 지도에 지하철 역 뿌리기

- 먼저 `$노선명` 정리.

```{r}
df_대구메트로역 <- df_대구메트로역 %>%
  mutate(., 노선명 = substr(노선명,9,11))
```

- 전체 지하철역.

```{r, results='hide'}
대구지도 <- get_map(c(lon = 128.60250, lat = 35.87222), zoom = 11, maptype="toner-lite")
```

```{r}
ggmap(대구지도) + geom_point(data=df_대구메트로역, aes(역경도, 역위도, colour = 노선명))
```

- zoom 이 너무 작은 값이라 판단돼서 중앙지역만 다시 그림.

```{r, results='hide'}
대구지도 <- get_map(c(lon = 128.60250, lat = 35.87222), zoom = 12, maptype="toner-lite")
```

```{r}
ggmap(대구지도) + geom_point(data=df_대구메트로역, aes(역경도, 역위도, colour = 노선명))
```

## 2017년 12월 24일 오후 6시에서 7시 이용현황

- 데이터 전처리
    - `$월` == 12 , `$일` == 25 , `$시간` == 18-19 만 가져와야함.
    
```{r}
temp_df <- df_merged %>%
  filter(., (월 == 12) & 일 == 25 & 시간 == "18-19")
```

- 승차인원만.

```{r}
ggmap(대구지도) + geom_point(data=temp_df %>% filter(., 승하 == "승차") , aes(역경도, 역위도, colour = 노선명, size = 인원), alpha = 0.75)
```

- 하차인원만.

```{r}
ggmap(대구지도) + geom_point(data=temp_df %>% filter(., 승하 == "하차") , aes(역경도, 역위도, colour = 노선명, size = 인원), alpha = 0.75)
```

# 정리, 반성 및 Future work

- 그림을 그리고 보니, 특히나 좀 많이 겹치는 점이 있어서 생각해보니, 환승역인 경우는 같은 역을 찾아서 이용객 수를 합쳐야 하지 않았나 싶다. (이 경우 환승역의 색도 다르게 줘야한다. 데이터 자체에 환승역에 대한 정보가 있었던 듯 하다. 다시 전처리 해보자.)

- 역이 너무 조밀하게 있어서 구/군별로 나눠서 표시하는 것이 나을지도 모른다는 생각이 든다.  구/군별로 그 크기가 너무 많이 다르기 때문에 그려봐야만 옳은지 그른지 판단할 수 있는 문제일지도 모른다. (구/군에 대한 공간정보를 포함한 새로운 데이터가 필요하다.)

- 상차인원과 하차인원을 나누면 유동인구의 움직임을 볼 수 있지 않을까 했는데 생각보다 뚜렷하게 보이지는 않는다. (12월 25일이 특수한 경우라서 그럴지도 모른다.)

- shinyR을 쓰면 상호작용하는 앱을 만들수도 있겠다.

- ggplotly를 쓰면 시각적으로 더 멋있는 결과를 얻을지도 모르겠다. 공부해야봐야겠다.

- 딱히 통계적인 요소가 들어간 것이 없는 듯 하다. 이 데이터로 사람들의 의사결정에 도움을 줄 수 있을만한 시각화를 할 수 있을까? 더 고민해봐야겠다.